【裁判字號】    98,上,259
【裁判日期】    981216
【裁判案由】    確認地役權登記請求權存在
【裁判全文】
臺灣高等法院臺中分院民事判決  98年度上字第259號
上  訴  人  甲○○
            丙○○
共      同
訴訟代理人  柳正村律師
被  上訴人  丁○○
被  上訴人  乙○○
共      同
訴訟代理人  陳建勛律師
上列當事人間確認地役權登記請求權存在事件，上訴人對於中華
民國98年6月1日臺灣彰化地方法院97年度訴字第728號第一審判
決提起上訴，本院於98年12月2日言詞辯論終結，判決如下：
    主  文
原判決廢棄。
確認上訴人甲○○對被上訴人共有坐落系爭土地如田中地政事務
所98年3月23日複丈成果圖所示編號1，面積八．四二平方公尺土
地有地役權登記請求權存在，被上訴人應容忍上訴人甲○○就上
開土地為地役權登記。
確認上訴人丙○○對被上訴人共有坐落系爭土地如田中地政事務
所98年3月23日複丈成果圖所示編號2，面積二．二一平方公尺土
地有地役權登記請求權存在，被上訴人應容忍上訴人丙○○就上
開土地為地役權登記。
第一、二審訴訟費用由被上訴人共同負擔。
    事實及理由
壹、程序方面：
一、上訴人於民國（下同）97年4月7日向彰化縣田中地政事務所
    以時效取得地役權為由，申請為地役權登記，經彰化縣田中
    地政事務所以97年4月10日田測駁字第000002號通知書駁回
    ，有彰化縣田中地政事務所土地登記案件駁回通知書1紙在
    卷可按（參原審卷第15頁），上訴人訴請確認地役權登記請
    求權存在，惟為被上訴人所否認，即有確認及權利保護之必
    要，合先說明。
二、按所謂請求之基礎事實同一，係指變更或追加之訴與原訴之
    主要爭點有其共同性，各請求利益之主張在社會生活上可認
    為同一或關連，而就原請求之訴訟及證據資料，於審理繼續
    進行在相當程度範圍內具有同一性或一體性，得期待於後請
    求之審理予以利用，俾先後兩請求在同一程序得加以解決，
    避免重複審理，進而為統一解決紛爭。本件上訴人於第一審
    請求地役權請求權存在，就通行系爭土地820地號基礎事實
    同一，面積也相同，毋庸再測量，得引用原審證據資料繼續
    審理，自得於二審追加確認通行權之請求。
貳、實體方面：
一、上訴人起訴主張：上訴人甲○○於民國（下同）72年間因買
    賣取得坐落彰化縣田中鎮○○段第823地號土地，及坐落其
    上之彰化縣田中鎮○○段第230建號建物所有權（門牌號碼
    彰化縣田中鎮○○路389號）；另上訴人丙○○於69年間因
    買賣取得坐落彰化縣田中鎮○○段第826地號土地，及坐落
    其上之彰化縣田中鎮○○段第114建號建物所有權（門牌號
    碼彰化縣田中鎮○○路第395號）。上訴人等二人所有上開
    不動產與田中鎮○○路之間尚有被上訴人二人共有之同段系
    爭820地號土地。上訴人當初購置上開建物時，房屋即面臨
    中正路，因出入之需要，藉由系爭土地通行至中正路，迄今
    已二十餘年。上訴人有使用被上訴人所有系爭土地之需要，
    係以他人土地供自己土地出入之用，屬於增進自己土地價值
    之行為，上訴人以行使地役權之意思，公開且繼續使用系爭
    土地逾20年，已符合時效取得地役權之資格。詎上訴人為申
    請登記時效取得地役權，曾向彰化縣田中事務所申請登記，
    竟遭駁回，致上訴人時效取得地役權之登記請求權懸而未決
    ，即有訴請確認之法律上利益，爰請求確認上訴人等二人分
    別對被上訴人二人共有坐落系爭土地有地役權登記請求權存
    在。原審駁回上訴人之訴，上訴人提起上訴，上訴聲明：(一)
    先位部分：先位聲明(1)原判決廢棄；(2)確認上訴人甲○○對
    被上訴人共有坐落系爭土地如田中地政事務所98年3月23日
    複丈成果圖所示編號1，面積8.42平方公尺土地有地役權登
    記請求權存在，被上訴人應容忍上訴人甲○○就上開土地為
    地役權登記；(3)確認上訴人丙○○對被上訴人共有坐落系爭
    土地如田中地政事務所98年3月23日複丈成果圖所示編號2，
    面積2.21平方公尺土地有地役權登記請求權存在，被上訴人
    應容忍上訴人丙○○就上開土地為地役權登記。(4)第一、二
    審訴訟費用由被上訴人共同負擔。(二)備位聲明：確認上訴人
    等二人分別對被上訴人二人共有坐落系爭土地有通行權存在
    ；第一、二審訴訟費用由被上訴人共同負擔。
三、被上訴人則以：
  (一)上訴人無訴請確認時效取得地役權登記請求權存在之法律上
    利益：上訴人雖主張其所有上開不動產藉由系爭土地通行至
    中正路，迄今已二十餘年，係以他人土地供自己土地出入之
    用，上訴人以行使地役權之意思，公開且繼續使用系爭土地
    逾20年云云，惟依民法第772條及第769條、第770條規定，
    僅能依土地法規定程序，向該管縣市地政機關申請登記為地
    役權人。此項申請登記，依土地登記規則第27條第15款規定
    ，得由主張時效取得之人單獨為之，故主張時效取得地役權
    之上訴人自無訴請確認登記請求權存在之利益。
  (二)彰化縣田中鎮○○路在上訴人購得系爭建物時尚未開通，上
    訴人上開主張，顯非實在。上訴人於田中鎮○○路尚未開通
    前，均係經由彰化縣田中鎮○○段第822地號土地之既成巷
    道，此即彰化縣田中鎮○○路○段第111巷出入通行，迄今
    此巷道仍供不特定多數人使用，人車均可出入通行，且可直
    通主要道路田中鎮○○路，故上訴人上開不動產對被上訴人
    所有系爭土地顯然欠缺需役性。
  (三)本件與時效取得地役權之規定不符，上訴人主張時效取得地
    役權，並無理由。上訴人主張時效取得地役權，依法應舉證
    證明係以行使地役權之意思而佔有等主觀要件，然查，上訴
    人係於95年間始在系爭土地上建造遮雨棚等地上物，可見上
    訴人逾95年前即不符「以行使地役權之意思而繼續佔有系爭
    土地達二十年以上」之要件。
  (四)上訴人通行地役權之行使，不能使人就外形之設施而認知，
    自非繼續定表現之地役權，無從因時效而取得（最高法院50
    年度台上字第2061號判決參照）。
  (五)被上訴人曾於97年9月2日以存證信函通知上訴人等拆屋還地
    ，上訴人係在收受信函後始提起本訴主張係以行使地役權之
    意思而佔有系爭土地。
  (六)答辯聲明：(1)上訴人之上訴與追加之訴均駁回；(2)一、二審
    訴訟費用由上訴人負擔。
四、上訴人主張上訴人甲○○於72年間因買賣取得坐落彰化縣田
    中鎮○○段第823地號土地，及坐落其上之彰化縣田中鎮○
    ○段第230建號建物所有權（門牌號碼彰化縣田中鎮○○路
    389號）；另上訴人丙○○於69年間因買賣取得坐落彰化縣
    田中鎮○○段第826地號土地，及坐落其上之彰化縣田中鎮
    ○○段第114建號建物所有權（門牌號碼彰化縣田中鎮○○
    路第395號）。上訴人等二人所有上開不動產與田中鎮○○
    路之間尚有被上訴人二人共有之同段系爭820地號土地，業
    據上訴人提出土地登記簿謄本、地籍圖謄本及買賣契約書等
    影本為證，並為被上訴人所不否認，自堪信為真實。
五、按稱地役權者，謂以他人土地供自己土地便宜之用之權，又
    地役權以繼續並表見者為限，因時效而取得。民法第851條
    、第852條分別定有明文。故地役權係在他人土地（供役地
    ）存有負擔，以提高自己土地（需役地）價目之權利，所謂
    便宜係指方便利益，亦即指增進自己土地之價值而使用他人
    土地而言，其便宜內容為何，法無明文之規定或限制，概得
    由當事人之訂定，但不得違反法律強制規定或公共秩序、善
    良風俗，否則其地役權之設定應屬無效（謝在全氏著民法物
    權論下篇509頁），亦可依民法第772條準用所有權取得時效
    之規定，因時效取得，其要件為以行使地役權之意思，二十
    年間，和平、繼續表見（公然）以他人土地供自己土地便宜
    之用（見同書524頁）；經查：
  (一)上訴人甲○○、丙○○分別於72年、69年間取得彰化縣田中
    鎮○○段823地號土地、同段826地號土地，觀諸上訴人等之
    建物乃係69年間即取得使用執照，已有近30年之歷史，依（
    69）田鎮建字第6489號使用執照卷之「基地示意圖」、「一
    樓平面圖」所示，以建物騎樓位置即可知上訴人等所有建物
    原始設計，即面向田中鎮○○路，復經本院履勘屬實，可見
    當時興建上開建物者，即有利用中正路作為出入門戶之打算
    ，而面向25米中正路之建物價值顯遠逾背對中正路而以彰化
    縣田中鎮○○路○段111巷作為出入之四米道路，則上訴人主
    張彼等30年來均以中正路出入通行之事實即堪予採信；而地
    役權其所謂便宜係指方便利益，亦即指增進自己土地之價值
    而使用他人土地而言，本件上訴人甲○○、丙○○二人所有
    82 4、826地號土地因與中正路無直接之連接，而有使用被
    上訴人二人共有820地號土地之需要，乃以他人土地供自己
    土地出入之用，當然屬於增進自己土地價值之行為。而上訴
    人二人以行使地役權之意思，公開且繼續性使用系爭土地已
    逾20多年，其持續利用被上訴人共有土地進出，當然屬於繼
    續並表見之一種依上開法律規定，符合時效取得地役權之資
    格。
  (二)雖原審法官會同兩造及地政人員，於98年3月20日至系爭現
    場進行履勘，確認上開822地號土地之既成巷道，即田中鎮
    ○○路○段111巷，不僅可供人車順利通行，且直接連結田
    中鎮○○道路，然該斗中路一段111巷僅四米寬，為既成道
    路，為兩造所不爭執，但至多僅能認為上訴人之上開土地非
    袋地而已，且後門面向該四米巷道，一般人鮮有利用後門進
    出，並不影響上訴人等便宜利用被上訴人共有土地直接與中
    正路銜接，上訴人之房屋即面臨中正路，因出入之需要，藉
    由系爭土地通行至中正路，迄今已二十餘年。上訴人有使用
    被上訴人所有系爭土地之需要，則以該等建物之外觀現狀，
    被上訴人等嗣後於買賣系爭土地前已明知其建物坐落面向及
    使用現況，卻仍執意購買系爭土地，而出價每坪50萬元要上
    訴人買受，顯見被上訴人等購買系爭土地純粹以損害他人權
    利為目的，藉機侔利。
  (三)上訴人在被上訴人請求拆屋還地事件中抗辯，同地段820-7
    至820-21等地號土地均係分割自820-3、820-4、821地號土
    地，總面積約420坪，由建設公司於94年4月26日以3500萬元
    （即每坪約8萬多元）之代價向田中鎮農會買得，而借名登
    記於訴外人謝素雲、許素女名下，嗣建設公司完成興建後剩
    餘820地號之畸零地，即移轉所有權登記予被上訴人二人，
    故被上訴人二人於97年間取得系爭土地時，確實為建築完畢
    剩餘之畸零地，其價值本即不高，為被上訴人所不否認，而
    系爭土地面積僅有21平方公尺，即6.3525坪，上訴人等各自
    使用之面積分別為甲○○8.27平方公尺（約2.5坪）、丙○
    ○2.17平方公尺（約0.66坪），不論系爭土地面積，或上訴
    人等使用之土地面積，均相當之微小，上訴人等使用系爭土
    地亦係因建物設計之坐落面向，30年來供通行之用，反觀被
    上訴人並未居住該地，亦從未使用系爭土地，且系爭土地為
    馬路旁之一小塊畸零地，根本無單獨使用之經濟利益，二相
    權衡之下，上訴人等依現況使用系爭土地之利益，顯然大於
    依被上訴人主張之利益，無對整體社會經濟價值之提升，卻
    有耗費大量社會成本，有浪費資源之虞，顯見對他人及整體
    社會利益損害重大。且被上訴人共有土地僅21 平方公尺折
    合6.3525坪，上訴人等均願以相當價格向被上訴人等購買使
    用系爭土地之部分，以彌私權間之紛爭，對於被上訴人而言
    ，亦侔數倍利益，亦無何損失，惟為被上訴人所拒絕。
  (四)本件上訴人甲○○、丙○○二人所有824、826地號土地因與
    中正路無直接之連接，而有使用被上訴人二人共有820地號
    土地之需要，係以他人土地供自己土地出入之用，當然屬於
    增進自己土地價值之行為。而上訴人二人以行使地役權之意
    思，公開且繼續性使用系爭土地已逾20多年，依上開法律規
    定，已然符合時效取得地役權之資格，雖上訴人等在系爭土
    地搭建採光罩，然對於其便宜利用被上訴人共有土地進出要
    不影響，地政機關以此駁回上訴人之申請，非屬正當理由。
六、從而，上訴人主張因時效取得系爭土地地役權，被上訴人應
    容忍上訴人就上開土地為地役權登記，訴請求確認上訴人等
    二人分別對被上訴人二人共有坐落系爭土地有地役權登記請
    求權存在，被上訴人應容忍上訴人就上開土地為地役權登記
    ，為有理由，應予准許。原審所為上訴人敗訴之判決，於法
    尚有未洽，自屬不能維持。上訴論旨指摘原判決不當，求為
    廢棄改判，非無理由，爰判決如主文所示。又上訴人先位之
    訴既有理由，後位請求爰不予審酌。
七、本件事證已臻明確，兩造所提其餘攻擊防禦方法及舉證，與
    判決結果不生影響，爰不一一論述。
據上論結，本件上訴為有理由，爰依民事訴訟法第450條、第78
條，判決如主文。
中    華    民    國    98    年    12    月    16    日
                民事第五庭    審判長法  官  林陳松
                                    法  官  古金男
                                    法  官  鄭金龍
以上正本係照原本作成。
如對本判決上訴，須於收受判決送達後20日內向本院提出上訴書
狀，其未表明上訴理由者，應於提出上訴後20日內向本院提出上
訴理由書（須按他造人數附具繕本）。
上訴時應提出委任律師為訴訟代理人之委任狀。具有民事訴訟法
第466條之1第1項但書或第2項之情形為訴訟代理人者，另應附具
律師及格證書及釋明委任人與受任人有該條項所定關係之釋明文
書影本。
                                    書記官  姚錫鈞
中    華    民    國    98    年    12    月    17    日
                                                      Ｖ


司法院資訊處製作；財團法人民間司法改革基金會備份。
